【裁判字號】    92,上更(二),333
【裁判日期】    921028
【裁判案由】    妨害自由等
【裁判全文】
臺灣高等法院刑事判決                        九十二年度上更(二)字第三三三號
    上  訴  人  乙○○
    即  被  告
    選任辯護人  紀亙彥律師
右上訴人因妨害自由等案件，不服臺灣宜蘭地方法院八十六年度訴字第二九七號，中
華民國八十七年四月十五日第一審判決（起訴案號：臺灣宜蘭地方法院檢察署八十六
年度偵字第三０三號）提起上訴，本院判決後，經最高法院第二次發回，本院判決如
左：
    主  文
原判決撤銷。
乙○○共同以非法方法剝奪人之行動自由，處有期徒刑捌月。
    事  實
一、乙○○原向林樹旺等人承租土地在宜蘭縣頭城鎮○○路二六一號旁經營九孔養殖
    池，並雇用周志明擔任管理員。民國（下同）八十五年十一月八日晚間十一時許
    ，因其養殖池之發電機於運轉時發生噪音，隔鄰住戶甲○○（林樹旺之子）、林
    邱月鳳夫婦遂要求周志明關閉發電機，雙方發生爭執，於拉扯中林邱月鳳自周志
    明住處樓梯上跌落受傷（周志明妨害自由部分經不起訴處分確定，另因過失傷害
    罪經原審法院判處拘役三十日確定），經報警處理後由甲○○將林邱月鳳送至宜
    蘭縣羅東鎮羅東博愛醫院治療，周志明及其妻黃淑美即先後以電話通知乙○○之
    妻鄭麗秋，要求乙○○到場處理，周志明則隨同警員至宜蘭縣警察局礁溪分局頭
    城派出所處理，乙○○於同日晚間十一時三十分許經鄭麗秋告知後，遂與其弟賴
    隆順駕駛ＨＦ－六八六九號自用小客車（登記為衛格實業有限公司所有）自台北
    縣新莊市趕往，並於翌日（八十五年十一月九日，起訴書誤載為八十六年）凌晨
    一時許抵達頭城分駐所，其自周志明處得知上情後，心生不滿，欲挾持林萬登予
    以毆打洩憤，旋自該分駐所離去（賴隆順留在頭城分駐所陪同周志明），再聯絡
    三名年籍、姓名不詳之成年男子，共同基於妨害自由及傷害之犯意聯絡，駕駛該
    車於當日（十一月九日）凌晨二時二十分許，前往羅東博愛醫院急診室，先由其
    中一名男子指認林萬登後，隨由乙○○及另二名男子上前詢問予以確認，並要求
    林萬登隨同外出至羅東博愛醫院急診室門外，再由乙○○及該二名男子合力將甲
    ○○挾持推入其等所乘坐之上開自用小客車內（指認林萬登之男子未隨同上車）
    ，該二名男子則在車內後座押住甲○○以防其逃跑，乙○○即將車迅速駛離羅東
    博愛醫院，共同以此方法非法剝奪甲○○之行動自由，途中並共同恐嚇甲○○稱
    ：要以槍打伊後丟入海裏等語，乙○○與該二名成年男子復於甲○○掙扎或說話
    時，即共同徒手毆打甲○○臉部，嗣於同日凌晨二時四十分許，行駛至宜蘭縣五
    結鄉○○○路自強一號橋附近，由其中一名男子自甲○○腳部將其拉下車後，再
    由彼三人共同毆打甲○○，致甲○○受有右眼眶瘀腫、右眼結膜下出血、臉上多
    處挫裂傷、下唇瘀腫、左側胸廓挫傷、兩足大腳踢及足部擦傷、右肩挫裂傷併瘀
    腫等傷害，乙○○等三人始駕車逃逸。乙○○等人在羅東博愛醫院挾持甲○○上
    車時，因林萬登呼救，為醫院警衛及民眾記下車號交與警方，始循線尋獲。
二、案經甲○○訴由宜蘭縣警察局羅東分局報請臺灣宜蘭地方法院檢察署檢察官偵查
    起訴。
    理  由
一、訊據上訴人即被告乙○○矢口否認有前揭妨害自由等犯行，辯稱其接獲妻子通知
    ，與其弟賴隆順駕駛ＨＦ─六八六九自用小客車至宜蘭縣警察局礁溪分局頭城分
    駐所後，隨即應周志明要求獨自前往九孔養殖池探視其妻黃淑美，迄周志明應訊
    完畢與賴隆順自分駐所返回後，始與賴隆順一同返回台北縣貢寮鄉住處，並未前
    往醫院，亦未挾持及毆打甲○○云云。惟查：
（一）本件緣起於告訴人甲○○（林樹旺之子）、林邱月鳳夫婦，於八十五年十一月
      八日晚間十一時許，因要求被告雇用之管理員周志明關閉九孔養殖池發電機，
      雙方發生爭執，於拉扯中因而致林邱月鳳受傷，經報警處理後由甲○○將林邱
      月鳳送至羅東博愛醫院治療，周志明及其妻黃淑美即通知乙○○之妻鄭麗秋，
      要求乙○○到場處理，周志明另隨同警員至礁溪分局頭城派出所處理，乙○○
      於當晚經鄭麗秋告知後，即與其弟賴隆順駕駛ＨＦ－六八六九號小客車於翌日
      （十一月九日）凌晨一時許趕往頭城分駐所，隨即單獨離開頭城分駐所等事實
      ，業為被告乙○○坦承不諱，並經告訴人甲○○、證人周秋明、黃淑美、鄭麗
      秋、賴隆順、及證人頭城分駐所警員呂禹嶺、周志明之兄周志杰等人分別於警
      訊及偵查中證述明確，並有周秋明、林邱月鳳、林萬登等人在周秋明過失傷害
      案件中之警訊筆錄影本可按。
（二）被告夥同三名不詳男子駕駛前開汽車至羅東博愛醫院急診室，由其中一名男子
      指認告訴人後，旋由被告及另二名男子強行挾持告訴人上車，沿途予以恐嚇及
      毆打，並載至前開地點後將告訴人拖下車外予以毆打等事實，業據告訴人甲○
      ○及證人游潘惠珠分別指證綦詳，且告訴人林萬登於警訊時即已供稱其為一部
      黑色汽車上之人所挾持走（見警訊卷筆錄），而證人即案發當時與甲○○配偶
      林邱月鳳同在羅東博愛醫院急診室就醫之游潘惠珠於偵查中證稱：「... 我當
      天晚上十一時許因下半身沒知覺...．送往羅東博愛醫院就醫，...．有一名小
      姐林邱月鳳因腿骨折，由其夫甲○○送醫，... 約翌日凌晨一點左右，先有二
      某（應係陌）生男子進來急診室... 繞一圈，走回急診室門口，皆（應係偕）
      同另二位男子又進來，四人就將甲○○拉往急診室門口後，就聲（應係聽）到
      甲○○喊救命... 」等語（見偵查卷第一五四頁），另於原審中並證稱：「最
      初是有二個人進入急診室繞一圈後站在門口，後來另二個比較年輕的男子到急
      診室門口，對剛剛... 二人說，並用手往裡面指著說那個人就是甲○○，然後
      四個人一起走進急診室裡面..。我弟弟當時有看到是一部黑色的車並記下完整
      車號，但是我弟弟已經去世。」等語明確（原審卷第三十九頁正、反面）。又
      證人即羅東博愛醫院值班警衛王敬孝於原審偵審中結證：「... 但我聽到甲○
      ○喊救命時，跑出去，看到甲○○被ＨＦ－六八六九號自小客車內之人強拉入
      車內，我馬上記下車號，託急診室小姐報案，於警察來時，將車號交給他處理
      ..；我在急診室聽到有人叫救命外出看到白色的汽車坐在後座的人將站在門外
      的人往內拉上車..，當時我有把車號記下來，後來甲○○他太太從急診室跑出
      來說他先生被人押走，我將車號交給他太太並幫他報警，開羅派出所警員來了
      之後，我把我記下車號的紙張交給警員，但不記得是那一位警員，當時有三、
      四人看到車號，我自己是看到阿拉伯數字，大家車號講出來，我記在紙張的車
      號是完整的，汽車顏色究竟是否白色的不敢確定。」（偵查卷第一一０頁、原
      審卷第三十七頁），在本審前審經提示上開筆錄，該證人亦證稱：我看到的是
      這樣沒錯，並稱：「當時他（指甲○○）太太還在醫院內急診室，我們在記下
      車號後，他太太有來問，我們有跟他講一下大概情形，當時在現場，我們也有
      把記下的車號先交給他太太，他太太有請我們幫她報警，我是請急診室的小姐
      幫忙報警，該小姐事後有報警，當天警員沒有來問車號，車號不是當天給警員
      的，但隔幾天才交給哪個警員我忘記了」（上更一字卷第二十四頁），核與證
      人即孝威派出所承辦警員袁學武於原審調查時結稱：「... 接受民眾報案，在
      台二線濱海公路自強一號橋附近有一名男子不知何原因受傷，報案之後五分鐘
      到現場，看到甲○○，他說他被人毆打... 在送甲○○去醫院途中，甲○○說
      他被人挾持，到醫院之後訊問警衛，當時有五、六位警衛有看到那部車子，大
      家把看到的號碼拼出來，給我的是完整的車號，還有車子顏色、廠牌，後來我
      查詢的該車車籍資料與守衛所講的車子顏色形式相同」，且供稱甲○○於自強
      一號橋時有供稱其係為一部黑色車之人所帶走等情（原審卷第四十頁），其後
      復證稱：「我在凌晨三點十五分接獲報案，在自強一號橋台二線濱海公路有老
      百姓報案，說有一個人倒在路邊，需要叫救護車，我們鄉下地方都是一個人去
      ，我開車到現場後，看到甲○○當時受傷蠻嚴重的，就用巡邏車帶他去博愛醫
      院掛急診，當天已經是凌晨，當時還沒有問車號，第二天才有人告知車號為何
      ，車號是給我們，不是給開羅派出所警員，車號應該是第二天給的，我們去都
      是穿制服行使公務，他們不知道我們是哪個派出所，我處理本案，是因為我接
      獲報案有人被毆打丟棄的地方是孝威派出所的轄區，我後來有跟開羅派出所的
      主管報告，因為當天他們有偵辦毒品案件，他們有到現場，但沒有問對人」等
      語（上更一字卷第二十四頁）等情大致相符，並有證人即開羅派出所警員周世
      民在本院前審供證：「當天凌晨是值班的警員接到報案，再告訴我博愛醫院急
      診室有事故發生，我去時有問急診室人員及櫃人員，但他們說沒事故，我回
      到所內才接到孝威派出所說他們有在承辦甲○○被挾持之案件」（上訴卷第三
      五頁）。可見證人王敬孝係將記下車號的紙張交給孝威派出所警員袁學武，而
      誤認袁學武為開羅派出所警員甚明。又告訴人迭次供稱當日押走伊之自小客車
      車號，是伊於八十五年十一月九日或十日打電話至孝威派出所問警員，警員袁
      學武告訴伊等語（原審卷第二十二頁背面、第三十六頁背面、上更一字卷第二
      十二頁），核與證人袁學武證稱：我當時是在孝威派出所任職，甲○○確實有
      在案發後第二天還是第三天晚上打電話問我車牌號碼，但因為時隔太久，確定
      日期不曉得等情相符（上更一字卷第二十四頁），自堪採信。至偵查中雖有告
      訴人稱車號係在醫院送貨之游惠美告訴伊之記載（見偵查卷第四十九頁背面）
      ，然告訴人於本審中堅稱：不是游惠美告訴我的，我以前都是說我打電話至孝
      威派出所問警員，警員告訴我的，我從未說過是游惠珠（按即指游惠美）告訴
      我車牌號碼云云（見本審八十九年十二月六日筆錄），按上開偵查中告訴人有
      關車號係游惠美告訴伊之筆錄記載，既與事實不符，應不足採。又告訴人甲○
      ○並於八十五年十一月九日至羅東博愛醫院驗傷，復有羅東博愛醫院出具之驗
      傷診斷書一紙附卷可稽（警卷第七頁），足見告訴人甲○○當日確係在羅東博
      愛醫院急診室外遭乘坐ＨＦ－六八六九號自用小客車之人強拉上車載至自強一
      號橋附近始釋放甚明。
（三）告訴人於警訊及檢察官初次偵訊時，雖未指稱係被告涉案，嗣於偵查中又指稱
      案發時有三人至醫院，其中一人很像被告，問伊是否甲○○，其回稱是，三人
      就押伊出去（見偵卷第二十六頁背面），迨一審審理中，則首稱有三人押伊上
      車，都不是被告；旋又改稱有三人進去醫院，問伊是否甲○○，問伊之人就是
      被告，然後被告與另二人押伊上車（見原審卷第二十頁面、二十二頁），在本
      審中又供稱：警察作筆錄時，我說我不認識押我的人是誰，但檢察官傳訊我時
      ，我看清楚他（指被告）的面孔，記得當時在博愛醫院時，有三人進去，其中
      一人直接問我是否為甲○○，我說是，並且回頭看到被告，其中有二人把我架
      走，一個人在旁邊，因一時緊張沒看清楚押我的人為誰，當時有三人押我，在
      車上時二人把我押在後面座位上，一人開車，案發前我都沒有看過他，車上黑
      黑的，故在車上沒看清楚是誰押我各等語（見上更一字卷第二十一頁），其於
      偵審中前後所稱亦不盡相符，惟告訴人已明確陳稱案發前並未見過被告，及被
      告僅於九孔繁殖時才會前往養殖池，且多是晚上將車停於路邊，所以沒看過被
      告等語（上訴字卷第二十頁、上更二字卷第十六頁），於原審中亦陳稱：在警
      局時不知何人做，偵查時被告說車是他的，所以這件事是他做的等語（原審卷
      第七十頁），再參諸證人游潘惠珠證稱在急診室時係由二名男子自背後指認告
      訴人與其他共犯辨識乙節，可見被告與告訴人原先互不相識，而告訴人於警訊
      及檢察官初次偵訊時，被告均未到場，故告訴人當時不知係被告犯案，自屬正
      當。至於告訴人於原審中雖一度表示押其上車之人均非被告等語，然告訴人對
      此業已陳稱當時被告帶同弟弟、太太等人至頭城調解委員會要求和解，被告弟
      弟要求其在庭上不要說被告押伊，才可順利和解，但後來因秘書不在，未達成
      和解，其可確認被告有去押伊等語（上更二字卷第十六、十七頁），被告對當
      時曾與告訴人洽商和解亦不否認（同上卷第十七頁），由此可徵告訴人在原審
      時係因被告等之要求並希望能與被告順利達成調解，而未明確指認被告參與犯
      案。按告訴人甲○○對其係遭乘坐ＨＦ－六八六九號自用小客車之人剝奪行動
      自由及傷害之基本事實之陳述，始終一致，況證人王敬孝並有提供自用小客車
      ＨＦ－六八六九號車號予承辦警員袁學武，已如前述，證人王敬孝與袁學武與
      被告素不相識，對被告所使用之自小客車車號應無從知悉，彼此又無怨隙，實
      無設詞誣陷之理，彼等所為證言應可採信。告訴人甲○○於案發之初不知ＨＦ
      －六八六九號自用小客車車主為何人之情形下，因甫與周志明發生爭執，隨即
      遭人剝奪行動自由，遂於警訊時認係周志明唆使他人犯案，而無法明確指述被
      告之身份，應屬人情之常，苟其自始明知ＨＦ－六八六九號自用小客車係被告
      乙○○駕駛使用，自可直陳係被告所為，豈有於警訊猶指訴係周志明，致發生
      指訴前後不一，可信性降低之理？告訴人甲○○之指訴固有上開瑕疵，惟審酌
      證人游潘惠珠、王敬孝與袁學武上開證詞，足見其關於被告部分之指訴確與事
      實相符，自仍得採為認定被告犯罪之證據。而該ＨＦ－六八六九號自用小客車
      確係由被告駕駛使用，案發當日亦未曾借予他人使用等情，復據被告迭次坦承
      在卷（偵查卷第十五頁反面、第二二四頁），由此亦堪認告訴人之指訴與事實
      相符。
（四）另證人游潘惠珠證稱有四名男子將告訴人甲○○拉往急診室門口，而告訴人甲
      ○○則指訴係三名男子強押其上車，彼等就行為人人數之陳述似有所差異，然
      查證人游潘惠珠當時係因下半身無知覺而前往羅東博愛醫院急診，故其所證述
      之情節，均係其在急診室內所見之經過情形，至於被告與告訴人等離開急診室
      門口後所發生之事故，則非游潘惠珠所看見，僅係聽聞聲音而已；另依告訴人
      在警訊中之供述情節以觀，被告等人在急診室內僅向告訴人詢問是否甲○○，
      並要求跟隨彼等外出，被告及告訴人等離開急診室門外後，被告等要求告訴人
      上車為告訴人拒絕時，被告等三人始強行將告訴人挾持上車；故由告訴人及證
      人游潘惠珠所述情節相互觀察，被告原係偕同另三名不詳姓名男子共同前往急
      診室，並由其中認識告訴人之人指認出告訴人以供被告辨識，再由被告及另二
      名男子上前詢問予以確認，並要求林萬登隨同外出，至急診室門外始由被告及
      該二名男子合力挾持告訴人離去，至於該名指認告訴人之男子，顯係因與告訴
      人相識，唯恐遭認出而未參與動手挾持及毆打告訴人等犯行自明，由此可見證
      人游潘惠珠證述之情節重在被告等進入急診室指認告訴人之過程及總共之人數
      ，告訴人之指述則係重在實際參與挾持毆打告訴人之共犯人數，至於該名指認
      告訴人之男子恐未必為告訴人所看見，故而告訴人及證人游潘惠珠之證言其實
      並無扞格情形，均堪予採信。另查證人游潘惠珠於原審中雖證稱到急診室之人
      中並無被告等語，惟按被告平素到庭均未戴眼鏡，而告訴人已明確指稱被告案
      發當時有戴眼鏡（上更二字卷第十六頁），故而證人顯係因案發倉促未能清晰
      記憶被告之面貌，兼以被告案發時有戴眼鏡，而原審法院開庭時則未戴眼鏡等
      差異下，而誤認被告並非到場之人，游潘惠珠此部分之證言尚不足資為有利於
      被告之論據。又證人王敬孝固曾於偵查中稱伊所看到的車像似白車，惟隨即表
      示不敢肯定，而參酌本件挾持告訴人之汽車確為黑色之車，此不惟經告訴人甲
      ○○於警局初訊時即已供明，復經證人游潘惠珠、袁學武等人敘明甚詳，從而
      將告訴人甲○○挾持離去之車應係黑色，自無疑問，證人王敬孝此部分之證言
      亦應係出於錯誤之印象，亦不足資為有利於被告之論據。
（五）告訴人甲○○、林邱月鳳夫婦係於八十五年十一月八日下午十一時許因與被告
      僱用之工人周志明發生爭執，致林邱月鳳受傷，已如前述，以案發時係深夜，
      則除雙方當事人外，僅為被告遭周志明通知而知悉此爭端，應無其他人知悉本
      件糾紛及甲○○夫婦至羅東博愛醫院急診室就醫，況告訴人甲○○於上開爭執
      事件發生不久後，即於八十五年十一月九日上午二時二十分許在羅東博愛醫院
      急診室外遭乘坐ＨＦ－六八六九號自用小客車之人強拉上車，二者相距時間甚
      短，而被告於偵查中亦自承八十五年十一月八日晚上ＨＦ－六八六九號自用小
      客車係伊所使用等情，並參酌本件證人即頭城分駐所警員呂禹嶺於偵查中供稱
      八十五年十一月九日凌晨一時許，乙○○有與四、五人一同至分駐所......乙
      ○○問伊發生何事，伊答稱係九孔池，周志明與人發生糾紛，乙○○就很氣憤
      說，這已發生好幾次，並說他們會處理，他們數人停留數分鐘即離去等語（偵
      查卷第七十八頁背面、七十九頁），另被告復自承其自頭城分駐所離去，即回
      養殖場（見警訊卷筆錄），惟查分駐所至養殖場大約僅為十分鐘車程，此業據
      證人周志明於原審供明（見原審卷第二十二頁），另證人即周志明之妻黃淑美
      復供稱被告係於凌晨三時許，始至伊養殖場無訛（見原審卷第五十頁），則被
      告係於大約凌晨一、二時許即離開該分駐所離去，惟卻於凌晨三時許始到達養
      殖場，則被告於其間約有一小時之空檔，而被告卻無法交待其行縱，顯見被告
      於該時段為妨害告訴人甲○○自由之犯行，即甚昭然，從而本件被告因不滿告
      訴人與周志明發生糾紛，而駕駛上開自用小客車附載三名年籍姓名不詳之成年
      ，應可認定。另證人黃淑美僅證稱被告於八十五年十一月九日上午近三時抵達
      九孔池，惟告訴人甲○○係於八十五年十一月九日上午二時二十分許遭人強押
      上車，至同日上午二時四十分許止被釋放，是黃淑美所證不足為被告有利之認
      定。
（六）綜上所述，本案事證明確，被告空言否認犯行，顯係卸責之詞，委無可採，其
      犯行洵堪認定。
二、核被告所為，係犯刑法第二百七十七條第一項之傷害罪及第三百零二條第一項之
    以非法方法剝奪人之行動自由罪。被告與二名年籍姓名不詳之成年男子於妨害自
    由行為繼續中，向告訴人甲○○嚇稱：要以槍打伊後丟入海裏等語，自屬包含於
    妨害其自由之同一意念之中，雖合於恐嚇危害安全之情形，仍應視為剝奪行動自
    由之部分行為（參見最高法院七十四年臺上字第三四○四號判例），不另論罪，
    公訴人認被告尚犯有刑法第三百零五條之罪，自有未洽，惟公訴人認與前開論罪
    科刑部分有裁判上一罪關係，爰不另為無罪之諭知。被告等於車內及將甲○○拉
    下車後數次接續毆打甲○○之犯行，係以一傷害行為持續侵害同一法益，應僅論
    以單純一罪。被告與該三名姓名不詳之成年男子間，互有犯意之聯絡及行為之分
    擔，或係基於共同犯罪之意思，推由被告及其他二人下手實施犯罪構成要件行為
    ，均為共同正犯。被告等所犯妨害自由及傷害二罪間，有方法行為與目的行為之
    牽連關係，應從一重依妨害自由罪處斷
三、原判決對被告予以論科，固非無見。然查：(1)被告等所犯妨害自由及傷害二罪，
    係牽連犯關係，原審竟認被告等所為妨害自由犯行非必以傷害為方法，傷害更非
    妨害自由之當然結果，所犯上開傷害與妨害自由之間，犯意各別，行為互殊，而
    予以分論併罰，尚有未合。(2)原判決未詳予認定共犯之人數及參與實施犯罪之行
    為態樣，亦非允恰。被告仍執陳詞提起上訴，否認犯罪，雖無理由，然原判決既
    有可議，自屬無法維持，應由本院將原判決撤銷，另為適法之諭知。爰審酌被告
    犯罪之動機、手段、目的、所生危害、犯罪後態度及告訴人所受傷害程度等一切
    情狀，量處如主文第二項所示之刑，以示儆懲。
據上論斷，應依刑事訴訟法第三百六十九條第一項前段、第三百六十四條、第二百九
十九條第一項前段、刑法第二十八條、第三百零二條第一項、第二百七十七條第一項
、第五十五條、罰金罰鍰提高標準條例第一條前段，判決如主文。
本案經檢察官周志容到庭執行職務。
中      華      民      國    九十二    年      十      月    二十八    日
                              臺灣高等法院刑事第二十三庭
                                  審判長法  官 黃  瑞  華
                                        法  官 王  淑  滿
                                        法  官 宋      祺
右正本證明與原本無異。
如不服本判決，應於收受送達後十日內向本院提出上訴書狀，其未敘述上訴之理由者
並得於提起上訴後十日內向本院補提理由書（均須按他造當事人之人數附繕本）。
                                        書記官 蔡  慧  娟
中      華      民      國    九十二    年     十一     月      四      日
附錄：本案論罪科刑法條全文
刑法第三百零二條第一項：
私行拘禁或以其他非法方法，剝奪人之行動自由者，處五年以下有期徒刑、拘役或三
百元以下罰金。
刑法第二百七十七條第一項：
傷害人之身體或健康者，處三年以下有期徒刑，拘役或一千元以下罰金。


司法院資訊處製作；財團法人民間司法改革基金會備份。
